ACORDAO-COMPLETO-2377380

ACÓRDÃO 11475/2019 ATA 36/2019 - PRIMEIRA CÂMARA

VISTOS, relatados e discutidos estes autos que tratam de ato de concessão de pensão civil emitido pelo Instituto Federal de Educação, Ciência e Tecnologia do Rio Grande do Norte em favor da  beneficiária Iolanda Ferreira Costa;
ACORDAM os Ministros do Tribunal de Contas da União, reunidos em Sessão da 1ª Câmara, nos termos dos arts. 71, inciso III, da Constituição Federal, 1º, inciso V, e 39, inciso II, da Lei 8.443/1992 e 260, § 1º, do RITCU e ante as razões expostas pelo Relator, em:
9.1. considerar ilegal e recusar registro ao ato de concessão de pensão civil instituído pelo ex-servidor Térsio da Silva Costa (XXX.133.194-XX) em favor de Iolanda Ferreira Costa (XXX.605.454-XX) ;
9.2. dispensar a devolução dos valores indevidamente recebidos até a data da ciência pelo Instituto Federal de Educação, Ciência e Tecnologia do Rio Grande do Norte, do presente acórdão, com base no Enunciado 106 da Súmula da Jurisprudência do TCU;
9.3. determinar ao Instituto Federal de Educação, Ciência e Tecnologia do Rio Grande do Norte, com base no art. 45 da Lei 8.443/1992, que:	
9.3.1. faça cessar os pagamentos decorrentes do ato impugnado, excluindo do cálculo do benefício de pensão, as parcelas decorrentes de planos econômicos, comunicando ao TCU, no prazo de quinze dias, as providências adotadas, nos termos dos arts. 262, caput, do Regimento Interno do TCU, 8º, caput, da Resolução-TCU 206/2007 e 19, caput, da Instrução Normativa-TCU 78/2018;
9.3.2. emita novo ato de aposentadoria, livre da irregularidade apontada, submetendo-o ao TCU, no prazo de trinta dias, consoante os arts. 262, § 2º, do Regimento Interno do TCU e 19, § 3º, da Instrução Normativa TCU 78/2018;
9.3.3. comunique à interessada o teor desta decisão, alertando-a de que o efeito suspensivo proveniente da interposição de eventual recurso não a exime da devolução dos valores percebidos indevidamente após a respectiva notificação, caso o recurso não seja provido;
9.3.4. no prazo de 30 (trinta) dias, contados da ciência desta decisão, envie a este Tribunal documentos comprobatórios de que a interessada está ciente da presente deliberação;

Ato de concessão de pensão civil emitido pelo Instituto Federal de Educação, Ciência e Tecnologia do Rio Grande do Norte. Apreciação para fins de registro.

Primeira Câmara

3. Interessada: Iolanda Ferreira Costa (XXX.605.454-XX).

13.1. Ministros presentes: Walton Alencar Rodrigues (Presidente), Bruno Dantas e Vital do Rêgo (Relator).
13.2. Ministro-Substituto convocado: Augusto Sherman Cavalcanti.
13.3. Ministro-Substituto presente: Weder de Oliveira.

VITAL DO RÊGO

Adoto como relatório, com os devidos ajustes de forma, a instrução elaborada no âmbito da Secretaria de Fiscalização de Pessoal (peça 9) , com a qual se manifestou de acordo o corpo gerencial daquela unidade técnica especializada (peça 10) , a seguir transcrita:
INTRODUÇÃO
1.	Trata-se de ato inicial de concessão de pensão civil de Térsio da Silva Costa, ex-servidor do Instituto Federal de Educação, Ciência e Tecnologia do Rio Grande do Norte.
2.	O ato foi submetido, para fim de registro, à apreciação do Tribunal de Contas da União (TCU) , de acordo com o art. 71, inciso III, da Constituição Federal. O cadastramento e a disponibilização ao TCU ocorreram por intermédio do Sistema de Apreciação e Registro de Atos de Admissão e Concessões, na forma dos arts. 2º, caput e incisos I a VI, e 4º, caput, da Instrução Normativa-TCU 78/2018.
3.	Ao benefício pensional instituído pelo Sr. Térsio da Silva Costa habilitou-se Iolanda Ferreira Costa (na condição de viúva) .
HISTÓRICO
4.	Inicialmente, visando sanear o processo e assegurar a oportunidade do uso das garantias constitucionais do contraditório e da ampla defesa à interessada, esta Unidade Técnica encaminhou diligência à unidade jurisdicionada (peça 1) e oitiva à pensionista (peça 2) , solicitando documentos e/ou esclarecimentos sobre a não absorção de parcela alusiva a planos econômicos (Bresser e Verão - 58,89%) .
5.	Em atendimento à diligência, o Instituto Federal de Educação, Ciência e Tecnologia/RN encaminhou a documentação presente à peça 4. A Sra. Iolanda Ferreira Costa tomou ciência da oitiva (peça 4, p. 36) , mas não se manifestou.
EXAME TÉCNICO
Da constatação/exame
6. Do exame da ficha financeira extraída do Siape (peça 6) , constatou-se a inclusão indevida, no benefício de partida, da parcela judicial referente a planos econômicos (Bresser e Verão - 58,89%) na pensão instituída por Térsio da Silva Costa.
7.	Em atendimento à diligência (peça 4) , o Instituto Federal de Educação, Ciência e Tecnologia/RN encaminhou cópia: da ação trabalhista n. 195/90 da 3ª Junta de Conciliação e Julgamento do Tribunal do Tribunal Regional do Trabalho da 13ª Região, que concedeu o percentual de 58,89% aos servidores daquele Instituto (peça 4, p. 6-21) ; da ação ordinária n. 2008.84.00.008410-5, da 5ª Vara Federal da Seção Judiciária do Rio Grande do Norte (peça 4, p. 22-25) ; e da apelação cível n. 0008410-13.2008.4.05.8400, do Tribunal Regional Federal da 5ª Região (peça 4, p. 26-35) , na qual a quarta turma, por unanimidade, decidiu negar provimento à apelação de sentença da 5ª Vara Federal/RN, que julgou procedente o pedido deduzido em ação ordinária, para declarar a inexistência de obrigação do IFET/RN continuar pagando aos réus (servidores do IFET/RN) os índices de 26,05% e 26,06%.
8.	A despeito de a Sra. Iolanda Ferreira Costa não ter se manifestado sobre o recebimento da parcela judicial referente aos planos Bresser e Verão (58,89%) , vale aqui expor o entendimento do Tribunal alusivo ao tema.
9.	Importante mencionar que o benefício gerado pelo instituidor Térsio da Silva Costa não gozava mais do instituto da paridade, pois o seu óbito ocorreu após 31/12/2003, data posterior à da publicação da EC 41/2003, que extinguiu o referido instituto. Assim, referidas parcelas não poderiam fazer parte do cálculo dos benefícios pensionais, conforme demonstrar-se-á a seguir.
Das parcelas judiciais referentes a planos econômicos (Collor - 84,32%, Bresser - 26,06%, URV- 3,17%, URP - 26,05%, Verão - 16,19%, 28,86%, 10,80%, etc) 
10.	 O TCU tem por indevido o pagamento dessas parcelas, mesmo que amparados por sentença judicial. Quanto a essa questão, é entendimento pacífico nesta Corte que os pagamentos dos percentuais relativos a planos econômicos, como no caso em análise, não se incorporam indefinidamente aos vencimentos, pois têm natureza de antecipação salarial, sendo devidos somente até a reposição das perdas salariais havidas até então, o que ocorre na primeira data-base seguinte àquela que serviu de referência ao julgado. Nesse sentido, são os seguintes arestos desta Corte: Acórdão 398/2004-TCU-Plenário – Relator Ministro Guilherme Palmeira; Decisão Plenária 138/2001 – Relator Ministro Walton Alencar Rodrigues; Acórdãos 1.910/2003 – Relator Ministro-Substituto Augusto Sherman e 2.169/2003 – Relator Ministro-Substituto Lincoln Magalhães da Rocha, ambos da 1ª Câmara; Decisões 117 e 118/2002, ambas da 2ª Câmara – Relator Ministro Adylson Motta; e Decisões 231, 280, 313 e 331/2002, da 1ª Câmara, todas de relatoria do Ministro Guilherme Palmeira, dentre inúmeros outros julgados do TCU.
11.	 Assim, no que se refere ao pagamento de percentuais relativo a planos econômicos, a jurisprudência deste Tribunal, a exemplo do paradigmático Acórdão 2161/2005-TCU-Plenário, de relatoria do Ministro Walton Alencar Rodrigues, cristalizou-se no sentido de que: 1) o pagamento destacado de vantagem decorrente de plano econômico deferida por sentença judicial não deve extrapolar a data-base seguinte à que serviu de referência ao julgado; 2) vantagem decorrente de plano econômico não se incorpora à remuneração, a menos que orientação em sentido contrário esteja expressamente fixada na decisão judicial que a concedeu; 3) quando a sentença judicial determinar expressamente incorporação de vantagem decorrente de plano econômico à remuneração, tal parcela deve ser paga sob forma de vantagem pessoal nominalmente identificada (valores, e não percentuais) , sujeita exclusivamente aos reajustes gerais do funcionalismo e sem incidência do respectivo percentual sobre qualquer outra parcela.
12.	 Nesse sentido, prospera a posição firmada por ocasião da prolação do Acórdão 1857/2003-TCU-Plenário, de relatoria do Ministro Adylson Mota, de que, “excetuada a hipótese de a decisão judicial haver expressamente definido que a parcela concedida deva ser paga mesmo após o subsequente reajuste salarial, deve prevalecer a justa Súmula nº 322 do TST, cabendo a este Tribunal de Contas considerar ilegal o ato concessório, determinando a sustação dos pagamentos indevidos”. 
13.	A adoção de tal solução por parte do TCU constitui efetiva defesa da coisa julgada, pois estender o pagamento de parcelas antecipadas para além da data-base, sem expressa determinação judicial nesse sentido, seria extrapolar os limites do próprio julgado, consistindo em erro do gestor de pessoal na execução da ordem judicial. 
14. Dessa forma, o valor da parcela de decisão judicial referente aos planos Bresser e Verão (58,89%) , já deveria ter sido totalmente absorvido até a data de óbito do instituidor, razão pela qual não poderia integrar a base de cálculo do benefício pensional.
15. Assim, cabe proposta de ilegalidade e recusa de registro do ato de pensão civil instituída por Térsio da Silva Costa, tendo em vista que a parcela irregular compôs a base de cálculo da pensão, cabendo determinar ao Instituto Federal de Educação, Ciência e Tecnologia do Rio Grande do Norte que exclua a referida parcela da base de cálculo do benefício pensional e corrija o valor da pensão considerada ilegal, aplicando a metodologia estipulada pela Lei 10.887/2004, tendo em conta que à época do óbito do instituidor já não vigorava mais o instituto da paridade.
CONCLUSÃO
16.	 Em razão do exposto, e tendo em vista as análises realizadas no ato inicial de concessão de pensão civil instituída por Térsio da Silva Costa, esta Unidade Técnica considera que o ato em tela deve ser considerado ilegal e ter seu registro negado por esta Egrégia Corte, em razão da inclusão indevida, no benefício de partida, da parcela alusiva aos planos Bresser e Verão (58,89%) .
17.	 Quanto aos valores já pagos, propõe-se dispensar a devolução, com fundamento no Enunciado 106 da Súmula da Jurisprudência do TCU.
18.	 Por fim, importa observar que o ato foi disponibilizado ao TCU em 2008, há mais de cinco anos, portanto. Assim, fez-se necessária a instauração do contraditório, segundo o entendimento estabelecido no Acórdão 587/2011-TCU-Plenário, de relatoria do Ministro Valmir Campelo.
PROPOSTA DE ENCAMINHAMENTO
19.	 Ante o exposto, e com base nos arts. 71, inciso III, da Constituição Federal, 1º, inciso V, e 39, inciso II, da Lei 8.443/1992 e 260, § 1º, do Regimento Interno do Tribunal de Contas da União, propõe-se:
a) considerar ILEGAL e recusar o registro do ato inicial de concessão de pensão civil instituída por Térsio da Silva Costa (CPF: XXX.133.194-XX) em benefício de Iolanda Ferreira Costa (CPF: XXX.605.454-XX) ;
b) dispensar a devolução dos valores indevidamente recebidos até a data da ciência do acórdão que vier a ser prolatado, com base no Enunciado 106 da Súmula da Jurisprudência do TCU;
c) determinar ao Instituto Federal de Educação, Ciência e Tecnologia do Rio Grande do Norte, com base no art. 45 da Lei 8.443/1992, que:
c.1) faça cessar os pagamentos decorrentes do ato impugnado, excluindo a parcela relativa aos planos Bresser e Verão (58,89%) da base de cálculo do ato considerado ilegal e corrija o valor do respectivo benefício pensional, aplicando a metodologia estipulada pela Lei 10.887/2004, comunicando ao TCU, no prazo de quinze dias, as providências adotadas, nos termos dos arts. 262, caput, do Regimento Interno do TCU;
c.2) cadastre novo ato, livre da irregularidade apontada, submetendo-o ao TCU no prazo de trinta dias, nos termos dos arts. 262, § 2º, do Regimento Interno do TCU e 19, § 3º, da Instrução Normativa-TCU 78/2018;
c.3) informe à interessada o teor do acórdão que vier a ser prolatado, encaminhando ao TCU, no prazo de trinta dias, comprovante da data de ciência pela interessada, nos termos do art. 4º, § 3º, da Resolução-TCU 170/2004, alertando-a de que o efeito suspensivo proveniente de eventual interposição de recurso junto ao TCU não a exime da devolução dos valores indevidamente percebidos após a notificação, em caso de não provimento desse recurso.
2. 	O Ministério Público, representado nos autos pelo Procurador Dr. Sergio Ricardo Costa Caribé, manifestou-se de acordo com a proposição da unidade técnica (peça 11) . 
É o Relatório.

não há.

Procurador Sergio Ricardo Costa Caribé.

PENSÃO CIVIL. INCLUSÃO IRREGULAR DE PARCELAS REFERENTES A PLANOS ECONÔMICOS NO BENEFÍCIO DE PENSÃO. INEXISTÊNCIA DE DECISÃO JUDICIAL AMPARANDO OS REFERIDOS PAGAMENTOS. OITIVA. ILEGALIDADE. DETERMINAÇÕES.

PENSÃO CIVIL (PCIV)

Secretaria de Fiscalização de Pessoal (Sefip).

Aprecia-se, nesta oportunidade, ato de concessão de pensão civil emitido pelo Instituto Federal de Educação, Ciência e Tecnologia do Rio Grande do Norte e instituído pelo ex-servidor Térsio da Silva Costa (067.133.194-91) em favor da beneficiária Iolanda Ferreira Costa (022.605.454-32) . No ato em questão, a Sefip identificou a inclusão indevida, no benefício de partida, de parcelas decorrentes de planos econômicos (Bresser e Verão - 58,89%) .
Considerando que o ato em questão foi disponibilizado ao TCU há mais de 5 anos (11/8/2008) , nos termos do Acórdão 587/2011-TCU-Plenário, a Sefip oportunizou à interessada as garantias constitucionais inerentes ao contraditório e à ampla defesa.
Em decorrência de tal fato, a beneficiária foi instada a se manifestar no processo acerca da irregularidade mencionada (peça 2) . Em paralelo, a unidade técnica também diligenciou a entidade com vistas a obter informações para o esclarecimento do indício apontado (peça 1) .
O Instituto Federal de Educação, Ciência e Tecnologia do Rio Grande do Norte respondeu a diligência e apresentou as informações que foram juntadas na peça 4. A pensionista Iolanda Ferreira Costa, a despeito de ter sido regularmente notificada (peça 4, p. 36) , decidiu não se manifestar nos autos.
Em síntese, pela documentação carreada aos autos pela entidade, a Sefip concluiu que a inclusão das rubricas ocorreu sem amparo em decisão judicial eis que na ação ordinária 2008.84.00.008410-5, que tramitou na 5ª Vara Federal da Seção Judiciária do Rio Grande do Norte, bem como no julgamento da apelação pelo TRF da 5ª Região, restou declarada a inexistência de obrigação do IFET/RN para pagar os índices de 26,05% e 26,06% (planos Bresser e Verão, respectivamente) . Diante de tal constatação, a unidade técnica propõe considerar ilegal o ato em epígrafe.
O Ministério público junto ao TCU ratificou as propostas da unidade técnica.
-II-
Registro minha concordância integral com a proposta formulada pela unidade técnica, aquiescida pela manifestação do MPTCU, razão pela qual acolho os pareceres precedentes por seus próprios fundamentos, valendo-me, para tanto, da técnica da motivação per relationem, nos termos do art. 2º, § 3º, do Decreto 9.830, de 10 de junho de 2019, sem prejuízo de tecer os comentários a seguir.
No que diz respeito às rubricas judiciais decorrentes de planos econômicos constantes dos proventos da pensão em análise, observo que esta Corte de Contas tem por indevido o pagamento de tais parcelas, ainda que amparadas por sentença judicial. Isto porque é entendimento pacífico neste Tribunal que os pagamentos dos percentuais relativos a planos econômicos, como no caso em análise, não se incorporam indefinidamente aos vencimentos e proventos em decorrência de sua natureza de antecipação salarial, sendo devidos somente até a reposição das perdas salariais havidas até então, o que ocorre na primeira data-base seguinte àquela que serviu de referência ao julgado.
No caso concreto em epígrafe, observo que, nos autos da ação ordinária 2008.84.00.008410-5, movida pelo Instituto Federal de Educação, Ciência e Tecnologia do Rio Grande do Norte, o julgador acolheu a tese defendida pela entidade no sentido de não haver obrigação do IFET/RN de pagar os percentuais referentes aos planos Bresser e Verão. Nesse sentido, transcrevo os principais trechos da decisão proferida pela 1ª instância (peça 4, p. 22-25) :  
Afirma o autor (IFRN) na petição inicial que: a) os réus são servidores ativos, aposentados e/ou pensionistas do IFRN, antigo CFFET/RN; b) os demandados obtiveram, após ingressarem com reclamação trabalhista em fevereiro de 1990, os percentuais de 26,05°/o e 26,06%; c) na demanda, perseguiam e obtiveram o recolhimento do direito ao pagamento dos índices relativos ao IPC incidente no mês de junho de 1987 (26,05°/o) e à URP de fevereiro de 1989 (25,05%) , referente aos Planos Bresser e Verão, respectivamente; d) na época, o então Diretor da instituição não se preocupou com a defesa do IFRN, sobretudo porque era parte interessada na obtenção do reajuste; e) não persegue a revisão da decisão trabalhista ou a desconstituição ou a relativização da coisa julgada material, mas sim, demonstrar que está ocorrendo deturpação e desbordo no cumprimento do decisum, tanto pela desfiguração do direito nela reconhecido (singelas antecipações salariais) , quanto pela atribuição equivocada de efeitos financeiros ao julgado após a transposição dos réus para o regime institucional, provocando sérios prejuízos ao Erário; f) as URPs e "gatilhos", por expressa disposição do texto legal, eram antecipações da data-base, através do que se amenizavam os efeitos da inflação alta sobre os trabalhadores, para que estes não tivessem que esperar um ano inteiro, até o advento da data-base posterior, pela reposição das perdas inflacionárias ocorridas no ano; g) não eram institutos vocacionados a se incorporarem aos salários fixados na data-base, mas aumentos, de caráter efêmero, que deveriam ser absorvidos na data-base subsequente ao mês a que se referiam; h) os valores auferidos pelos réus extravasam os limites da coisa julgada, contrariando o disposto no art. 468 do CPC; i) a sentença que concedeu o pagamento da parcela teve seus efeitos exauridos com a absorção da antecipação salarial pelos reajustes posteriores, já que não houve determinação expressa para a continuidade de pagamento eternizado da antecipação; 1) a elasticidade conferida à sentença trabalhista traz uma situação de desigualdade injustificável do ponto de vista constitucional, uma vez que os beneficiados com o ato administrativo viciado recebem remunerações muito superiores à dos servidores que não obtiveram o mesmo direito; m) a coisa julgada trabalhista não projeta efeito executivo após a vigência da Lei n° 8.112/90 e dela não se extrai nenhum efeito negativo ou positivo a vincular a Justiça Federal.
 (...) 
Decido.
Uma vez iniciada a vigência da Lei 8.112/90, os réus deixaram de receber verba salarial por força de vínculo empregatício regido pelo Direito do Trabalho e passaram a receber vencimentos por conta de vínculo estatutário regido pelo Direito Administrativo. Consequentemente, antes do advento do Regime Jurídico Único dos Servidores Públicos da União, eventuais lides remuneratórias entre o autor e os réus estavam adstritas à competência da Justiça do Trabalho; após, porém, passaram a jungir-se à competência da Justiça Federal Comum. Daí por que a eficácia da sentença trabalhista se circunscreve até o último instante em que existiu o contrato de trabalho; tendo sido ele extinto pela superveniência do regime estatutário, cessa a incidência da norma sentenciei sobre o relacionamento funcional havido entre a autarquia e o seu servidor. Para ter incorporado em seus vencimentos os percentuais de 26,05% e 26,06% já aludidos, os réus deveriam ter ajuizado uma nova demanda perante a Justiça Federal, pois
 (...) 
Portanto, a eficácia da sentença passada em julgado, proferida nos autos da reclamação trabalhista 195/90, está cingida ao período anterior ao advento do Regime Jurídico Único dos Servidores Públicos Civis da União (Lei 8.112/90) . Daí por que não se divisa qualquer ilegitimidade no ato da Administração Pública tendente a expurgar dos vencimentos/proventos dos réus os já aludidos percentuais de 26,05% e 26,06%.
Ante o exposto, julgo procedente o pedido contido na inicial para declarar a inexistência de obrigação de o autor continuar pagando aos réus os índices de 26,05%e 26,06%.
Vale mencionar que, no julgamento da Apelação Civil 497.804/RN, o TRF da 5ª Região manteve a decisão de primeira instância, consoante os principais trechos a seguir transcritos:
 (...) 
Cuida-se de apelação de sentença da 5a Vara Federal/RN que julgou procedente o pedido deduzido em sede de ação ordinária, para declarar a inexistência de obrigação do IFET/RN continuar pagando aos réus os índices de 26,05% e 26,06%. 
Sustentam os recorrentes a existência de precedentes desta Corte desfavorável ao pleito do IFET/RN. Verberam, ainda, a imutabilidade da coisa julgada e afronta ao princípio constitucional da irredutibilidade de vencimentos.
 (...) 
A matéria aqui discutida é de fácil deslinde e, inclusive, já foi por mim analisada quando do julgamento da AC 472506-RN. Adoto por razões de decidir os mesmos fundamentos ali dispendidos:
 (...) 
Acrescento, ainda, que não há como acolher a tese de violação aos princípios da segurança jurídica e da irredutibilidade vencimental. É que, filio-me ao pensamento de que a coisa julgada não pode ser agasalhada de forma absoluta, ou seja, não se pode assegurar a imutabilidade de uma decisão, ainda que transitada em julgado, quando esta tenha incorrido em inconstitucionalidade, mormente quando o próprio Pleno do STF já afirmou que “Lei inconstitucional não produz efeito, nem gera direito, desde o seu início”. 
Partindo-se deste mesmo raciocínio, não se pode conceber que o pagamento dos índices em questão, amparados por decisão trabalhista transita em julgado, estejam protegidos pelo princípio da irredutibilidade, eis que carecem de respaldo legal, sendo, portanto, indevidos. 
Outro aspecto relevante nesta ação, promovida pelo CEFET/IFET-RN, é que a coisa julgada não afeta a situação dos réus após a conversão ao regime estatutário, dada a não coincidência da causa de pedir. Ante o exposto, NEGO PROVIMENTO ao apelo.
Portanto, considerando o entendimento consolidado destas Corte de Contas, materializado no enunciado 276 da Súmula de Jurisprudência do TCU, no sentido de que “as vantagens da estrutura remuneratória anterior não se incorporam à atual, exceto quando expressamente consignadas em lei superveniente” e tendo em vista não haver, no caso concreto em questão, decisão judicial que ampare o pagamento das parcelas decorrentes de planos econômicos, incluídas indevidamente nos proventos da pensão em epígrafe, o ato em análise não reúne condições de receber a chancela da legalidade. 
	Ante o exposto, VOTO para que seja adotada a minuta de acórdão que ora trago ao exame deste Colegiado.
TCU, Sala das Sessões Ministro Luciano Brandão Alves de Souza, em 8 de outubro de 2019.
Ministro VITAL DO RÊGO 
Relator